臺灣高等法院臺南分院民事判決　94年度重上字第22號
上　訴　人　德寶營造股份有限公司
法定代理人　乙○○
訴訟代理人　謝依良律師
被　上訴人　臺灣糖業股份有限公司
法定代理人　甲○○
訴訟代理人(1)洪茂松律師
　　　　　(2)林樹根律師
上列當事人間請求給付工程款事件，上訴人對臺灣臺南地方法院
於中華民國94年2月5日所為第一審判決（93年度重訴字第197號
），提起上訴，本院（言詞辯論終結期日：94年8月16日）判決
如下：
    主      文
上訴駁回。
第二審訴訟費用由上訴人負擔。
    事實及理由
一、【程序事項】：
（一）本件依上訴人提出承攬被上訴人在坐落台南巿（中華東路
      3段）竹篙厝段2234地號土地上之新建12層鋼筋混凝土結
      構觀光飯店之「建築工程土木部分」（下稱系爭工程）之
      《工程合約》（影本‧參見原審卷第7-20頁）所載之〔業
      主〕雖為〈台灣糖業股份有限公司仁德糖廠〉，並由該糖
      廠廠長代表與上訴人簽約，惟被上訴人於原審第一次言詞
      辯論期日前之民國（下同）93年10月22日即具狀陳稱：「
      ‧‧‧由於台糖公司組織調整，自九十三年八月起，本案
      『觀光飯店工程』業務，劃歸台灣糖業股份有限公司所屬
      之『休閒遊憩事業部』管理，惟對外相關債權債務之行使
      或負擔，均以總公司名義為之，因此，本案被告當事人應
      更正為『台灣糖業股份有限公司』‧‧‧」等語（參見原
      審卷第35頁），上訴人隨即於原審第一次言詞辯論期日更
      正對造當事人為「台灣糖業股份有限公司」，並經被上訴
      人表示同意（參見原審卷第77頁），是以本件上訴人請求
      給付之對象應為〈台灣糖業股份有限公司〉。
（二）被上訴人〈台灣糖業股份有限公司〉原法定代理人【林能
      白】業已請辭，並由【甲○○】於94年2月22日接任，有
      被上訴人提出之〈行政院〉94年2月15日院授人力字第094
      0060825號函及〈經濟部〉94年2月18日經人字第09403653
      500號函（影本）可稽（參見本院卷第30、31頁），並據
      該新任法定代理人【甲○○】具狀聲明承受訴訟（參見本
      院卷第28-29頁），核無不合，應予准許。
二、【上訴人主張之事實】：本件上訴人起訴主張：伊公司承攬
    系爭工程，雙方並於87年12月10日簽訂系爭工程承攬合約，
    嗣於88年1月15日開工，依約原應於880個日曆天內（即90年
    8月20日前）全部完工，惟期間歷經被上訴人六次變更設計
    ，完工期限遂展延至92年8月15日，伊公司亦已於上開期限
    內完工無誤，工期展延之天數扣除系爭合約第8條不計工期
    部分，共計691個日曆天。因系爭工程之工期展延完全係被
    上訴人六次變更設計所致，均非可歸責於伊公司之事由，且
    系爭工程中之原訂工期僅為880個日曆天，歷經被上訴人六
    次變更設計，並同意展延工期691個日曆天，所展延之工期
    高達原訂工期的百分之78.5，則此等因被上訴人變更設計展
    延工期所衍生之相關費用，即系爭合約中之(1)「勞工安全衛
    生管理費」、(2)「營造工程綜合保險費」及(3)「管理利潤費
    」等三項與時間長短有關之承攬報酬，依照系爭《工程合約
    》第7條第3款及第16條第1款第(一)目等約定條款觀之，其增
    加金額自應按增加數量以合約單價由被上訴人比例增加給付
    ，而上開三項費用之原合約金額為新台幣（下同）22,594,8
    50元（含百分之5營業稅），則依百分之78.5比例計算結果
    ，所得金額為17,736,957元（含百分之5營業稅）。為此，
    依系爭《工程合約》第16條第1款第(一)目約定，求為命被上
    訴人給付上訴人17,736,957元，及自93年3月27日（即被上
    訴人收受伊公司函催給付系爭工程款之翌日）起至清償日止
    ，按年息百分之5計算之法定遲延利息，暨前開利息部分按
    百分之5計算之營業稅之判決等語。
三、【被上訴人抗辯之事實】：被上訴人則以：兩造簽訂系爭《
    工程合約》後，固曾簽訂六次《變更工程補充合約》，但有
    關因變更工程所衍生之(1)「勞工安全衛生管理費」、(2)「營
    造工程綜合保險費」及(3)「管理利潤費」，均已於兩造所簽
    訂歷次《變更工程補充合約》內之《變更工程明細表》中明
    確約定其計費之數額，伊公司並已依約定數額給付工程款完
    畢。況且，上訴人公司所主張之(1)「勞工安全衛生管理費」
    、(2)「營造工程綜合保險費」及(3)「管理利潤費」等三項費
    用，依據兩造前後六次簽訂之《變更工程補充合約》內所訂
    定《變更工程明細表》之約定內容觀之，均係依據「主工程
    費」之特定比例計算，並非依「施工期間日數」之比例計算
    ，顯與「施工期間日數」無關，此觀諸兩造前後六次所訂《
    變更工程補充合約》內之《變更工程明細表》，均一律約明
    「勞工安全衛生管理費0.3％」、「工程綜合保險費0.3％」
    、「管理利潤費4％」，並於〔備註〕欄註記「合約比」乙
    情，可得印證。是上訴人主張按原訂合約中(1)「勞工安全衛
    生管理費」、(2)「營造工程綜合保險費」及(3)「管理利潤費
    」三項總額為基準，並以展延工期日數與原訂工期日數之比
    例，據以計算請求《變更工程補充合約》部分之(1)「勞工安
    全衛生管理費」、(2)「營造工程綜合保險費」、(3)「管理利
    潤費」（含稅），共計17,736,957元，殊與兩造補充合約之
    約定不合等語，資為抗辯。
四、【兩造不爭執之事實】：
（一）上訴人與被上訴人公司所屬仁德糖廠於87年12月10日簽訂
      系爭工程承攬合約，由上訴人承攬被上訴人在坐落台南巿
      （中華東路3段）竹篙厝段2234地號土地上之新建12層鋼
      筋混凝土結構觀光飯店之「建築工程土木部分」｛參見原
      審卷第7-20頁《工程合約》影本、第73、132-133頁｝。
（二）系爭工程於88年1月15日開工，其後歷經被上訴人６次變
      更設計，均非可歸責於上訴人之事由｛參見原審卷第39-6
      8頁《變更工程補充合約》（第一次～第六次）影本、第
      73-74、80、98頁｝，完工期限遂展延至92年8月15日｛參
      見原審卷第21-22頁被上訴人公司所屬仁德糖廠92年5月8
      日仁專字第09295301139號函影本｝，上訴人於92年8月15
      日前完工｛參見原審卷第73、132-133頁｝。
（三）兩造簽訂之系爭《工程合約》所附《包商工程明細表》所
      約定之(1)「勞工安全衛生管理費」、(2)「營造工程綜合保
      險費」及(3)「管理利潤費」，被上訴人均已依約給付完畢
      ｛參見原審卷第100、132-133頁｝。
（四）兩造所簽訂前後６次《變更工程補充合約》所附《變更工
      程明細表》所約定之(1)「勞工安全衛生管理費」、(2)「營
      造工程綜合保險費」及(3)「管理利潤費」，被上訴人均已
      依約給付完畢｛參見原審卷第98、100、132-133頁｝。
五、【兩造爭執之事實】：上訴人主張兩造訂立之系爭《工程合
    約》中有關(1)「勞工安全衛生管理費」、(2)「營造工程綜合
    保險費」及(3)「管理利潤費」等三項與時間長短有關之承攬
    報酬，因被上訴人變更工程導致工期延長所增加之金額，應
    按增加數量以合約單價由被上訴人比例增加給付等情，已為
    被上訴人所否認，並以前揭各情詞置辯，經查：
（一）兩造訂立之系爭《工程合約》關於(1)「勞工安全衛生管理
      費」、(2)「營造工程綜合保險費」及(3)「管理利潤費」計
      算之約定部分：
    (一)依兩造所不爭之由上訴人與被上訴人公司所屬仁德糖廠所
      簽訂前後六次《變更工程補充合約》之約定內容觀之，該
      《變更工程補充合約》中所附之《變更工程明細表》，均
      已約明(1)「勞工安全衛生管理費0.3％」、(2)「營造工程
      綜合保險費0.3％」、(3)「管理利潤費4％」，並就「減少
      工程金額」與「增加工程金額」部分分別計算，復於〔備
      註〕欄註記「合約比」等語，有被上訴人提出之前後六次
      《變更工程補充合約》（均影本）在卷可憑（參見原審卷
      第39-68頁）；再參諸兩造所不爭之系爭《工程合約》中
      所附《包商工程明細表》，亦已明列系爭工程之「主工程
      費」總價為467,814,428元，而(1)「勞工安全衛生管理費
      」總價為1,403,443元、(2)「營造工程綜合保險費」總價
      為1,403,443元、(3)「管理利潤費」總價為18,712,019元
      ，則換算其比例結果，(1)「勞工安全衛生管理費」之總價
      約為工程總價之0.3％，(2)「營造工程綜合保險費」之總
      價亦約為工程總價之0.3％，(3)「管理利潤費」之總價則
      約為工程總價之4％｛參見原審卷第23頁《包商工程明細
      表》影本｝；足認上訴人所請求之(1)「勞工安全衛生管理
      費」、(2)「營造工程綜合保險費」及(3)「管理利潤費」等
      三項費用，依據兩造就系爭《工程合約》、前後六次《變
      更工程補充合約》所為之約定內容，均係約定該等費用應
      按「主工程費」之一定比例予以計算｛即(1)「勞工安全衛
      生管理費」為總工程費之0.3％，(2)「營造工程綜合保險
      費」亦為總工程費之0.3％，(3)「管理利潤費」則為總工
      程費之4％｝，而非約定按照施工期間之長短予以比例計
      價，亦與上訴人實際支出之項目及金額無關。是以上訴人
      主張：系爭合約中關於(1)「勞工安全衛生管理費」、(2)「
      營造工程綜合保險費」及(3)「管理利潤費」等三項與時間
      長短有關之承攬報酬，依照系爭《工程合約》第7條第3款
      、第16條第1款第(一)目之約定觀之，其因施工期間增長而
      增加之金額，應按增加數量以合約單價由被上訴人比例增
      加給付云云，顯與兩造訂立之上開《工程合約》及前後六
      次《變更工程補充合約》所明確之約定內容不符，自難憑
      採。
    (二)再觀兩造所簽訂前後六次《變更工程補充合約》所附《變
      更工程明細表》之內容，以91年4月12日第一次《變更工
      程補充合約》為例可知：依第一次《變更工程補充合約》
      之《變更工程明細表》之記載，分別列有「減少工程」、
      「增加工程」兩項。其中第一次變更設計「減少工程」部
      分，係減少「主工程費」2,324,844元，因此，追減部分
      關於(1)「勞工安全衛生管理費」及(3)「管理利潤費」均必
      須按原合約比例追減之，亦即(1)「勞工安全衛生管理費」
      ，以「減少主工程費」2,324,844元依原合約比例0.3％予
      以計算，故係追減6,975元；至於(3)「管理利潤費」，亦
      以「減少主工程費」2,324,844元依原合約比例4％予以計
      算，故係追減92,994元。至於第一次變更設計「增加工程
      」部分，係增加「主工程費」4,345,798元，因此，追加
      部分關於(1)「勞工安全衛生管理費」、(3)「管理利潤費」
      亦均按原合約比例追加之，亦即(1)「勞工安全衛生管理費
      」係以「增加主工程費」4,345,798元依原合約比例0.3％
      予以計算，因而追加13,037元；而(3)「管理利潤費」亦以
      「增加主工程費」4,345,798元依原合約比例之4％予以計
      算，因而追加173,832元。再將「減少主工程費」、「追
      減勞工安全衛生管理費」、「追減管理利潤費」三項合計
      為「減少工程金額」2,424,813元；並將「增加主工程費
      」、「追加勞工安全衛生管理費」、「追加管理利潤費」
      三項合計為「增加工程金額」4,532,667元，再計算前開
      「減少工程金額」與「增加工程金額」兩者相抵之「差額
      」，即為增加2,107,854元，因此，因第一次變更設計而
      增加部分之2,107,854元，必須依原合約關於(2)「工程綜
      合保險費」之比例即0.3％，因而計算出追加「工程綜合
      保險費」為6,324元。由此益足印證本件上訴人所請求之
      (1)「勞工安全衛生管理費」、(2)「營造工程綜合保險費」
      、(3)「管理利潤費」等三項費用，依據兩造所簽訂前後
      六次《變更工程補充合約》所為之約定內容，均係約定
      該等費用應按「主工程費」之一定比例予以計算｛即(1)
      「勞工安全衛生管理費」為總工程費之0.3％，(2)「營造
      工程綜合保險費」亦為總工程費之0.3％，(3)「管理利潤
      費」則為總工程費之4％｝，而非約定按照施工期間之長
      短予以比例計價。
    (三)因此，對照系爭《工程合約》第7條3款約定：「本工程如
      有變更時，其未變更部份依照本項第一款規定，其變更部
      分依照第十六條規定辦理」等語，及第16條第1款第(一)目
      所約定：「甲方（即被上訴人－下同）對本工程有變更設
      計之權，如工程有變更設計或變更平面規劃之需要時，乙
      方（即上訴人）接獲甲方通知後，應即照辦，不得異議，
      其變更部份工程費之計算，依下列規定辦理：(一)原訂合約
      內有單價項目者，其增減金額按增減數量以合約單價計算
      」之內容觀之，兩造顯係約定就變更工程部分之工程費，
      於原訂合約內「有單價項目」者，其增減金額始按「增減
      數量」以合約單價計算。然上訴人在本件所請求之(1)「勞
      工安全衛生管理費」、(2)「營造工程綜合保險費」及(3)「
      管理利潤費」等三項費用，在原訂合約之中，既然無從看
      出有何關於單價項目之約定，反可看出兩造係約定該等費
      用應按「主工程費」之一定比例予以計算｛即(1)「勞工安
      全衛生管理費」為總工程費之0.3％，(2)「營造工程綜合
      保險費」亦為總工程費之0.3％，(3)「管理利潤費」則為
      總工程費之4％，並已於前後六次《變更工程補充合約》
      所附《變更工程明細表》之〔備註〕欄內明白註記「合約
      比」等語｝，則縱依系爭《工程合約》第7條3款、第16條
      第1款第(一)目之約定，亦無從解為被上訴人應按上開三項
      費用之原合約總價乘以增加施工期間之比例（百分之78.
      5），給付上訴人就本件所請求之金額。是以，上訴人依
      系爭《工程合約》第7條3款及第16條第1款第(一)目之約定
      而為本件主張，自屬無據。
    (四)再者，上訴人並不否認兩造就系爭工程雖歷經被上訴人六
      次變更設計，然兩造就該六次變更設計皆有簽訂前後共計
      六次之《變更工程補充合約》，被上訴人並已按上述歷次
      《變更工程補充合約》內所約定《變更工程明細表》所載
      之計費數額，依約給付工程款完畢，是被上訴人既已依約
      給付《變更工程補充合約》所約定變更工程部分之工程款
      完畢，則上訴人猶依主觀之見所計算之金額為本件之請求
      ，亦難認為有據。
（二）關於上訴人主張之上開費用是否應依工期展延之天數予以
      比例增加給付？或應依主工程費之特定比例給付？部分：
    　兩造就系爭工程所約定之(1)「勞工安全衛生管理費」、(2)
      「營造工程綜合保險費」、(3)「管理利潤費」，既係按「
      主工程費」之一定比例予以計價，與上訴人實際支出之項
      目及金額無關，亦與上訴人實際完工期間之長短亦屬無涉
      ，已如上述；而因被上訴人就系爭工程「變更設計」所發
      生之影響，又已於《變更工程補充合約》中加以處理，此
      為兩造所不爭，則原合約因變更設計所受影響之部分，自
      屬《變更工程補充合約》所規範之範圍，而原合約未受變
      更設計影響之部分，上訴人既然本即應依原合約而為履行
      ，豈可再就原合約未受變更設計影響之部分額外再請求費
      用？況且，上訴人承攬系爭工程係總額承包｛參見系爭《
      工程合約》第4條〔承包金額〕之約定｝，則上訴人主張
      (1)「勞工安全衛生管理費」、(2)「營造工程綜合保險費」
      及(3)「管理利潤費」等費用之支出多寡，縱與施工時間之
      長短有關，然兩造於系爭《工程合約》之《包商工程明細
      表》及《變更工程補充合約》之《變更工程明細表》既已
      就上開項目費用之金額分別列明，且於《變更工程明細表
      》〔備註〕欄又載明「合約比」，足認被上訴人於六次《
      變更工程補充合約》時已將上開項目之費用依原訂合約為
      調整，則上訴人自無理由再以施工時間展延之因素，主張
      被上訴人應再按所展延之時間計付上開各該項目之費用。
      是以上訴人主張被上訴人變更設計後，僅係就「工程變更
      」部分而為，原合約因變更設計而受影響部分，並未計列
      在(1)「勞工安全衛生管理費」、(2)「營造工程綜合保險費
      」、(3)「管理利潤費」等項目中云云，顯非可採。則其以
      被上訴人六次變更設計導致工期展延，因而增加之(1)「勞
      工安全衛生管理費」、(2)「營造工程綜合保險費」及(3)「
      管理利潤費」，並非被上訴人於六次變更設計時，依變更
      設計之金額，按一定比例計付之(1)「勞工安全衛生管理費
      」、(2)「營造工程綜合保險費」及(3)「管理利潤費」所涵
      蓋等語，主張被上訴人仍應給付系爭該部分之費用云云，
      即無可取。
六、綜上所述，兩造就系爭工程中有關(1)「勞工安全衛生管理費
    」、(2)「營造工程綜合保險費」及(3)「管理利潤費」等費用
    之計算，依系爭《工程合約》所附《包商工程明細表》所列
    之金額換算，既係應按「主工程費」之一定比例予以計算｛
    即(1)「勞工安全衛生管理費」為總工程費之0.3％，(2)「營
    造工程綜合保險費」亦為總工程費之0.3％，(3)「管理利潤
    費」則為總工程費之4％｝，而非約定按照施工期間之長短
    予以比例計價，亦與上訴人實際支出之項目及金額無關；且
    系爭工程雖歷經被上訴人六次變更設計，然兩造就該六次變
    更設計，皆有簽訂前後共計六次之《變更工程補充合約》，
    被上訴人並已按上述歷次《變更工程補充合約》所附《變更
    工程明細表》所載之計費數額，依約給付工程款完畢無訛。
    足認被上訴人已無原合約所約定之(1)「勞工安全衛生管理費
    」、(2)「營造工程綜合保險費」及(3)「管理利潤費」等費用
    ，尚未給付完畢之情事。從而，上訴人猶以主觀上對系爭《
    工程合約》第7條3款及第16條第1款第(一)目約定內容之誤解
    ，主張以原合約中所約定之(1)「勞工安全衛生管理費」、(2)
    「營造工程綜合保險費」及(3)「管理利潤費」等三項總額為
    基準，並以展延工期日數與原訂工期日數之比例，而計算每
    日各項費用之單價，據以請求被上訴人給付依其主觀計算之
    金額即17,736,957元，及自93年3月27日（即被上訴人收受
    伊公司函催給付系爭工程款之翌日）起至清償日止，按年息
    百分之5計算之法定遲延利息，暨前開利息部分按百分之5計
    算之營業稅云云，自非正當，而難准許；其假執行之聲請亦
    失所附麗，亦難准許。原審因而為上訴人敗訴之判決，並駁
    回其已失所附麗之假執行聲請，經核並無不合。上訴意旨猶
    執前詞指摘原判決為不當，而聲明廢棄，為無理由，應予駁
    回。
七、兩造其餘攻擊或防禦方法及舉證，均不影響本院所為上開論
    斷，爰不再另為一一審論，附此敘明。
八、據上論結，本件上訴為無理由，依民事訴訟法第四百四十九
    條第一項、第七十八條，判決如主文。
中　　華　　民　　國　　94　　年　　8　　 月　　30　　日
                  民  事  第  五　庭
                  　　  　審判長法官　張　世　展
　                              法官　王　浦　傑
　                              法官　蘇　清　恭
上列正本係照原本作成。
上訴人如對本判決上訴，須於判決送達後二十日內向本院提出上
訴狀（須附繕本一份）；未表明上訴理由者，應於上訴後二十日
內向本院提出理由書（須附繕本一份）。
中　　華　　民　　國　　94　　年　　8　　 月　　30　　日
　                        法院書記官　魏　芝　雯
【附記】：
民事訴訟法第四百六十六條之一：
I對於第二審判決上訴，上訴人應委任律師為訴訟代理人。但上
  訴人或其法定代理人具有律師資格者，不在此限。
II上訴人之配偶、三親等內之血親、二親等內之姻親，或上訴人
  為法人、中央或地方機關時，其所屬專任人員具有律師資格並
  經法院認為適當者，亦得為第三審訴訟代理人。
